臺灣高等法院民事判決
110年度上字第1076號
上  訴  人  李茂順  


            吳明達  
共      同
訴訟代理人  許智勝律師
            李瑞玲律師
上  一  人
複  代理人  李庚燐律師
上  訴  人  許信平  

            林志憲  

上  一  人
訴訟代理人  詹連財律師
複代理人    劉鴻傑律師
被上訴人    行政院農業委員會林務局新竹林區管理處

法定代理人  夏榮生  
訴訟代理人  曾艦寬律師
上列當事人間請求拆屋還地等事件，上訴人對於中華民國110年8
月25日臺灣臺北地方法院108年度訴字第938號第一審判決提起上
訴，本院於111年4月12日言詞辯論終結，判決如下：
    主  文
上訴駁回。
第二審訴訟費用由上訴人李茂順負擔百分之六十三、上訴人吳明
達負擔百分之十六、上訴人許信平負擔百分之四、上訴人林志憲
負擔百分之十七。
    事實及理由
一、被上訴人主張：坐落新北市○○區○○段0000○0000地號土
    地（下合稱系爭土地，如單指其一則逕稱地號）為中華民國
    所有，伊為系爭土地之管理機關。詎上訴人李茂順、吳明達
    、許信平、林志憲（下合稱上訴人，如單指其一則逕稱其名
    ）所有或具有事實上處分權之建物（各建物之門牌號碼、占
    有土地之地號、面積均詳如附表一編號1至4所示，下合稱系
    爭地上物，如單指其一則逕稱其號）無權占有系爭土地，並
    受有相當於租金之不當得利，伊自得請求上訴人拆屋還地及
    給付自起訴前5年期間及起訴後繼續占有系爭土地之相當於
    租金之不當得利等情，爰依民法第767條第1項、第179條規
    定，求為命上訴人拆除系爭地上物，並將占有土地返還予被
    上訴人，及依附表二所示給付被上訴人相當於租金之不當得
    利暨遲延利息之判決（被上訴人敗訴部分，未據聲明不服，
    非本院審理範圍，不另贅述）。
二、上訴人則以：
  ㈠李茂順、吳明達部分：伊等固不爭執系爭9號、7-1號建物係
    無權占有，然系爭土地位處偏僻、坡道陡峭，如需另覓搬遷
    處所，恐需耗費相當時日，原審僅酌定6個月履行期間，尚
    嫌匆促。另被上訴人請求之相當於租金之不當得利應以系爭
    土地申報地價年息1%計付，較屬妥適等語，資為抗辯。
  ㈡許信平部分：伊自民國76年間即與父親居住在系爭57號建物
    ，並長年在系爭土地上種植果樹，被上訴人承諾伊可申請留
    三分地及繼續居住，惟迄承辦人更換後即不准伊申請，伊希
    冀被上訴人得以出租或出售方式處理本件爭議，或給予伊拆
    遷補償費等語，資為抗辯。
  ㈢林志憲部分：3-19地號土地上本係無人之地，早於57年間即
    在其上建有一木造建物供務農及居住使用，並至遲於77年之
    前改建為現狀鋼筋混凝土加強磚造之系爭135號建物，已和
    平、公然、繼續占有3-19地號土地迄今逾20年，已符合時效
    取得占有部分土地之所有權或地上權之要件。縱認未能時效
    取得所有權或地上權，亦係因當事人不諳法律所致，惟基於
    房屋使用權及基地利用權一體化暨房屋既得使用權保護原則
    之考量，應得類推適用民法第425條之1規定，推定兩造間就
    占有部分土地具有租賃關係存在。再者，被上訴人本得依國
    有林地濫墾地續辦清理作業要點（下稱清理作業要點）辦理
    清理訂約，然被上訴人卻捨以不為，並長期放任土地遭占有
    而未行使權利，致伊誤信被上訴人已容許伊前手有合法占有
    權源，是被上訴人提起本件拆屋還地訴訟，顯係權利濫用，
    且違誠信原則。此外，被上訴人請求之相當於租金之不當得
    利應以系爭土地申報地價年息1%計付，較屬妥適等語，資為
    抗辯。
三、原審為上訴人一部勝訴、一部敗訴之判決，即判命上訴人拆
    除系爭地上物，並將占有土地返還予被上訴人，履行期間為
    6個月，及依附表二所示給付被上訴人相當於租金之不當得
    利暨遲延利息，並為准、免假執行之宣告，及駁回被上訴人
    其餘之訴及假執行之聲請。上訴人就其敗訴部分全部不服，
    提起上訴，上訴聲明：㈠原判決不利於上訴人部分廢棄。㈡上
    開廢棄部分，被上訴人在第一審之訴及假執行之聲請均駁回
    。被上訴人答辯聲明：上訴駁回。
四、兩造不爭執事項（見本院卷第162頁至第163頁，並依判決格
    式修正或刪減文句，或依爭點論述順序整理內容）：
  ㈠3-35地號土地係於45年9月21日登記為中華民國所有，3-19地
    號土地則於62年12月13日登記為中華民國所有，被上訴人為
    系爭土地之管理機關。
  ㈡李茂順所有系爭9號建物占有3-19地號土地如附表一編號1所
    示。
  ㈢吳明達具有事實上處分權之系爭7-1號建物占有3-19地號土地
    如附表一編號2所示。
  ㈣許信平所有系爭57號建物占有3-19、3-35地號土地如附表一
    編號3所示。
  ㈤林志憲具有事實上處分權之系爭135號建物占有3-19地號土地
    如附表一編號4所示。
五、被上訴人主張上訴人所有或具有事實上處分權之系爭地上物
    無權占有系爭土地，應拆屋還地及返還不當得利等語，為上
    訴人否認，並以前詞置辯，茲就兩造爭執之點及本院判斷，
    分述如下：
　㈠按國有財產撥給各地國家機關使用者，名義上雖仍為國有，
    實際上即為使用機關行使所有人之權利，故得由管領機關起
    訴，代國家主張所有權人之權利。查，系爭土地之所有權人
    為中華民國，被上訴人為管理者【見兩造不爭執事項㈠】，
    從而被上訴人本於國有土地管理者之地位，代國家主張系爭
    土地所有權人之權利，訴請上訴人拆除無權占用系爭土地之
    系爭地上物及返還土地，暨給付相當於租金之不當得利，依
    上開說明，核無不合，先予敘明。
　㈡次按所有人對於無權占有或侵奪其所有物者，得請求返還之
    。 對於妨害其所有權者，得請求除去之，民法第767條第1
    項前段、中段分別定有明文。本件被上訴人為系爭土地之管
    理機關，惟系爭土地遭上訴人分別以其為所有權人或事實上
    處分權人之系爭地上物占有如附表一「占用範圍」欄所示區
    域等情，為兩造所不爭執，其中李茂順、吳明達及許信平依
    序所有或具有事實上處分權之系爭9號、7-1號及57號建物係
    無權占有系爭土地如附表一編號1至3所示等情，已亦為李茂
    順、吳明達及許信平所是認（見本院卷第160頁），則被上
    訴人依前揭規定請求李茂順、吳明達及許信平將上開建物拆
    除及返還占有部分土地，於法即無不合。至系爭135號建物
    部分，林志憲既不爭執3-19地號土地為國有、被上訴人為管
    理者，亦不爭執其為系爭135號建物事實上處分權人【見兩
    造不爭執事項㈤】，則依前揭說明，林志憲自應就其為有權
    占有之正當權源，負舉證責任。經查：
　⒈林志憲雖辯稱已因時效取得3-19地號土地所有權云云，惟按
    以所有之意思，二十年間和平、公然、繼續占有他人未登記
    之不動產者，得請求登記為所有人；以所有之意思，十年間
    和平、公然、繼續占有他人未登記之不動產，而其占有之始
    為善意並無過失者，得請求登記為所有人。民法第769條、
    第770條分別定有明文。又按森林係指林地及其群生竹、木
    之總稱。森林以國有為原則。森林所有權及所有權以外之森
    林權利，除依法登記為公有或私有者外，概屬國有。森林法
    第3條及該法施行細則第2條定有明文。未依法登記為公有或
    私有之林地，既概屬國有，則不論國家已否辦理登記，均不
    適用關於取得時效之規定，俾達國土保安長遠利益之目標，
    並符保育森林資源，發揮森林公益及經濟效用之立法意旨（
    森林法第1條及第5條參照），自無民法第769條、第770條取
    得時效規定之適用（最高法院89年台上字第949號判決先例
    意旨參照）。而查，3-19地號土地係於62年12月13日登記為
    中華民國所有【見兩造不爭執事項㈠】，其地目為林，亦有
    被上訴人提出之土地建物查詢資料在卷可查（見原審卷一第
    32頁），3-19地號土地既屬林地，揆諸前開說明，在登記為
    中華民國所有前，仍概屬國有，自不適用民法第769條、第7
    70條之時效取得規定，遑論依林志憲所述，其前前手係於57
    年間始在3-19地號土地興建木造房屋等語（見本院卷第161
    頁），是縱有和平、公然、繼續占有之情，然迄至62年12月
    13日登記為國有時至多僅為5年，且3-19地號土地嗣已登記
    為中華民國國有，而屬已登記之不動產，均在在與民法第76
    9條、第770條規定之要件不符，從而，林志憲所辯其依民法
    第769條、第770條規定，已因時效取得3-19地號土地所有權
    云云，顯無可取。
　⒉林志憲另辯稱其已符合清理作業要點規定之得補辦簽訂租約
    之要件，而得為有權占有云云，惟按行政院農業委員會（下
    稱農委會）為清理林務局經管國有林地內，未依臺灣省政府
    58年5月23日農秘字第35876號令公告「臺灣省國有林事業區
    內濫墾地清理計畫」完成清理之舊有濫墾地，始特訂清理作
    業要點，清理作業要點第1點定有明文（見原審卷二第275頁
    ）。又清理作業要點第3點第2項第4款規定：「依本要點規
    定申請國有林地濫墾地續辦清理，申請人應於中華民國一百
    十年四月一日至一百十四年三月三十一前填具申請書，並檢
    附下列文件……興設建物、水池、闢為水田等者：……於五十八
    年五月二十七日以前占用事實之下列證明文件之一……」（見
    原審卷二第275頁至第276頁），可見上開清理作業要點係針
    對58年5月27日以前濫墾地之占有者為對象予以補辦訂立租
    約甚明，然林志憲業已自承在57年間原係木造建物，嗣至遲
    於77年以前重新改建為鋼筋混凝土加強磚造之系爭135號建
    物等語（見本院卷第161頁），復觀諸被上訴人所提出之69
    年、73年航照圖照片（見本院卷第207頁至第208頁），可知
    在69年航照圖上相對應於系爭135號建物所在位置，並未見
    有明顯地上物之情形，則現存之系爭135號建物是否符合上
    開清理作業要點之於58年5月27日以前濫墾占有者，甚屬有
    疑，自難認林志憲已符合清理作業要點規定之得補辦簽訂租
    約之要件。況依清理作業要點第6 條規定（見原審卷二第28
    0頁至第281頁），林志憲縱有提出申請，仍須經被上訴人同
    意方能訂立國有林地租賃契約，然被上訴人迄未同意與之訂
    約，林志憲自無從取得合法占有權源，是其此部分所辯，亦
    無足採。
　⒊林志憲再辯稱本件應有時效取得3-19地號土地所有權，而得
    類推適用民法第425條之1第1項規定，主張有權占有系爭土
    地云云，惟按土地及其土地上之房屋同屬一人所有，而僅將
    土地或僅將房屋所有權讓與他人，或將土地及房屋同時或先
    後讓與相異之人時，土地受讓人或房屋受讓人與讓與人間或
    房屋受讓人與土地受讓人間，推定在房屋得使用期限內，有
    租賃關係。其期限不受第449條第1項規定之限制。民法第42
    5條之1第1項固有明文，然查，林志憲具有事實上處分權之
    系爭135號建物所占有3-19地號土地部分，在登記為中華民
    國所有前，仍概屬國有，已如前述，自無土地與建物原屬一
    人所有之情，況本件並不符民法第769條、第770條時效取得
    之規定，自無適用或類推適用民法第425條之1規定之餘地，
    是林志憲此部分所辯，顯無可採。
　⒋林志憲又辯稱本件已時效取得地上權云云，惟按因時效而取
    得地上權登記請求權者，不過有此請求權而已，在未依法登
    記為地上權人以前，仍不得據以對抗土地所有人而認其並非
    無權占有。占有人因時效而取得地上權登記請求權者，以已
    具備時效取得地上權之要件，向該管地政機關請求為地上權
    登記，而經地政機關受理者，受訴法院始應就占有人是否具
    備時效取得地上權之要件為實體上裁判（最高法院105年度
    台上字第1773號判決意旨參照）。林志憲已自承其及其前手
    均未曾就3-19地號土地向地政機關請求辦理時效取得地上權
    登記，並經地政機關受理（見本院卷第161頁），準此，林
    志憲執此辯稱其為有權占有云云，亦非可採。
　⒌至林志憲辯稱被上訴人訴請拆屋還地，違反民法第148條規定
    之權利濫用及誠信原則云云，惟按權利之行使，不得違反公
    共利益，或以損害他人為主要目的；行使權利，履行義務，
    應依誠實及信用方法。民法第148條定有明文。而權利濫用
    者，須兼備主觀上專以損害他人為主要目的，及客觀上因權
    利行使取得利益與他人所受損害顯不相當等要件，是以行使
    權利者，主觀上若非專以損害他人為主要目的時，縱因權利
    之行使致影響相對人之利益時，亦難認係權利濫用。查，3-
    19地號土地為國有土地，且為林地，被上訴人既為系爭土地
    管理人，基於國土保安及水土保持等公益目的提起本件訴訟
    ，核屬權利之正當行使，自不能認被上訴人請求拆屋還地係
    專以損害林志憲為目的、或犧牲他方利益以圖利自己之情形
    ，縱因此影響林志憲現實使用之利益，亦為當然之結果，無
    從以此評價被上訴人有權利濫用情事，是被上訴人請求林志
    憲拆屋還地，為權利之正當行使，亦未違反誠信原則，是林
    志憲上開所辯，亦無足採。
  ⒍承上，林志憲既未能舉證其有正當使用之權源，當認係屬無
    權占有，且被上訴人行使權利並無權利濫用或違反誠信原則
    情事，林志憲自負有排除侵害、返還占用部分之責。從而，
    被上訴人依民法第767條第1項前段、中段規定，請求林志憲
    將系爭135號建物拆除及返還占有土地，為有理由，應予准
    許。　
  ㈢末按無法律上之原因而受利益，致他人受損害者，應返還其
    利益，民法第179條定有明文。又無權占有他人之房屋及土
    地，可能獲得相當於租金之利益，為社會通常之觀念（最高
    法院101年度台上字第266號判決意旨參照）。又城市地方房
    屋之租金，以不超過土地及其建築物申報總價額年息10%為
    限，土地法第97條第1項定有明文；上開規定，於租用基地
    建築房屋準用之，同法第105條亦定有明文。另所謂法定地
    價，依土地法第148條規定，係土地所有權人依該法規定所
    申報之地價。此外，基地租金之數額，除以基地申報地價為
    基礎外，尚須斟酌基地之位置，工商業繁榮之程度，占有人
    利用基地之經濟價值及所受利益等項，並與鄰地租金相比較
    ，以為決定（最高法院68年台上字第3071號判決先例意旨參
    照）。經查，上訴人所有或具有事實上處分權之系爭地上物
    既無權占有系爭土地，自屬無法律上原因而受有使用土地之
    利益，致被上訴人受有不能使用被占有土地之損害，則被上
    訴人依上開規定，請求上訴人給付無權占有系爭土地期間相
    當租金之不當得利，於法自屬有據。茲審酌系爭土地地目為
    林，位於新店山區，鄰近無明顯商業活動，生活機能尚非屬
    便利等情，有土地建物查詢資料及現場照片在卷可憑（見原
    審卷一第32頁至第33頁、第54頁、第60頁、第66頁、第72頁
    ），暨系爭地上物之使用現況、占有土地面積以及上訴人利
    用所獲經濟利益等一切情狀後，認原審以系爭土地申報地價
    年息5%計算被上訴人所請求相當於租金之不當得利，尚屬合
    理適當，並據此計算被上訴人所得請求之金額暨法定遲延利
    息即如附表二所示。
六、綜上所述，被上訴人依民法第767條第1項、第179條規定，
    請求上訴人拆除系爭地上物，並將占有土地返還予被上訴人
    ，及依附表二所示給付被上訴人相當於租金之不當得利暨法
    定遲延利息，為有理由，應予准許。從而，原審判命上訴人
    拆屋還地並命如數給付相當於租金之不當得利，並審酌上訴
    人所占有之系爭土地均為國有林地，拆除系爭地上物應有山
    坡安全維護，需由專門技術人員以相當之時間規劃、施工，
    以策山坡地貌之安全，核其性質非相當時間不能履行等情，
    酌定拆屋還地部分履行期間為6個月，核無違誤。上訴論旨
    指摘原判決此部分不當，求予廢棄改判，為無理由，應駁回
    其上訴。
七、本件事證已臻明確，兩造其餘之攻擊或防禦方法及所用之證
    據，經本院斟酌後，認為均不足以影響本判決之結果，爰不
    逐一論列，附此敘明。
八、據上論結，本件上訴為無理由，依民事訴訟法第449條第1項
    、第78條，判決如主文。
中　　華　　民　　國　　111 　年　　5 　　月　　10　　日
                  民事第二十庭  
                      審判長法  官  周祖民
                            法  官  鄭威莉
                            法  官  張永輝
正本係照原本作成。
如不服本判決（上訴人應合併上訴利益額逾新臺幣150萬元始得
上訴），應於收受送達後20日內向本院提出上訴書狀，其未表明
上訴理由者，應於提出上訴後20日內向本院補提理由書狀（均須
按他造當事人之人數附繕本）上訴時應提出委任律師或具有律師
資格之人之委任狀；委任有律師資格者，另應附具律師資格證書
及釋明委任人與受任人有民事訴訟法第466條之1第1項但書或第2
項所定關係之釋明文書影本。如委任律師提起上訴者，應一併繳
納上訴審裁判費。
中　　華　　民　　國　　111 　年　　5 　　月　　13　　日

  　　　　　　　　　　　　　書記官  鄭淑昀
【附表一】
編號 上訴人 占用地號 占用範圍 1 李茂順 新北市○○區○○段0○00地號土地 門牌號碼新北市○○區○○路0段000巷00弄0號建物（包含水泥地基及樓梯、房屋10棟、鐵皮屋、水池、廁所、觀景台、鐵門、水泥道路、鐵皮屋、棚架等地上物，簡稱系爭9號建物)占有如原判決附圖甲所示編號F1（面積1,457平方公尺）、F2（面積206平方公尺）、F3（面積11平方公尺）、F4（面積372平方公尺）、F5（面積102平方公尺）、F6（面積10平方公尺）、F7（面積11平方公尺），合計2,169平方公尺。 2 吳明達 新北市○○區○○段0○00地號土地 門牌號碼新北市○○區○○路0段000巷00弄000號建物（包含鐵皮屋、棚架及木造雞舍等地上物，簡稱系爭7-1號建物）占有如原判決附圖甲所示編號E1（面積105平方公尺）、E2（面積11平方公尺）、E3（面積8平方公尺）、E4（面積11平方公尺）、E5（面積8平方公尺）、E6（面積24平方公尺）、E7（面積285平方公尺）、E8（面積89平方公尺）、E9（面積1平方公尺），合計542平方公尺。 3 許信平 新北市○○區○○段0○00地號土地 門牌號碼新北市○○區○○路0段000巷00號建物（包含鐵皮屋、棚架及木造雞舍等地上物，簡稱系爭57號建物）占有如原判決附圖甲所示編號C1（面積89平方公尺）、C4（面積34平方公尺），合計123平方公尺。   新北市○○區○○段0○00地號土地 系爭57號建物占有如原判決附圖甲所示編號C2（面積1平方公尺）、C3（面積58平方公尺）、C5（面積1平方公尺），合計60平方公尺。 4 林志憲 新北市○○區○○段0○00地號土地 門牌號碼新北市○○區○○路0段000號建物（簡稱系爭135號建物）占有如原判決附圖甲所示編號A1（面積54平方公尺）、A2（面積73平方公尺）、A3（面積11平方公尺）、A4（面積30平方公尺）、A5（面積143平方公尺）、A6（面積49平方公尺）、A7（面積185平方公尺）、A8（面積42平方公尺）、A9（面積1平方公尺），合計588平方公尺。 


【附表二】
編號 上訴人 不當得利金額 （新臺幣） 不當得利計算式（新臺幣，元以下四捨五入） 1 李茂順 6萬373元，及自110年5月18日起至清償日止，按年息5%計算之利息。暨自108年2月26日起至返還土地之日止，按月給付1,085元。　 ⑴103年2月26日起至104年12月31日：98元/㎡×2,169㎡×5%×（308/365+1）＝19,596元 ⑵105年1月1日起至108年2月25日：120元/㎡×2,169㎡×5%×（3+56/365）＝41,039元 ⑶19,596元+41,039元＝60,635元 ⑷108年2月26日起至返還土地之日止（按月給付）：120元/㎡×2,169㎡×5%÷12=1,085元 2 吳明達 7,543元，及自110年5月18日起至清償日止，按年息5%計算之利息。暨自108年2月26日起至返還土地之日止，按月給付136元。 ⑴103年2月26日起至104年12月31日：98元/㎡×542㎡×5%×（308/365+1）＝4,897元 ⑵105年1月1日起至108年2月25日：120元/㎡×542㎡×5%×（3+56/365）＝10,255元 ⑶4,897元+10,255元＝15,152元 ⑷108年2月26日起至返還土地之日止（按月給付）：120元/㎡×542㎡×5%÷12=272元 3 許信平 原告5,094元，及自110年5月19日起至清償日止，按年息5%計算之利息。暨自108年2月26日起至返還土地之日止，按月給付92元。 ⑴103年2月26日起至104年12月31日：98元/㎡×183㎡×5%×（308/365+1）＝1,653元 ⑵105年1月1日起至108年2月25日：120元/㎡×183㎡×5%×（3+56/365）＝3,462元 ⑶1,653元+3,462元＝5,115元 ⑷108年2月26日起至返還土地之日止（按月給付）：120元/㎡×183㎡×5%÷12=92元 4 林志憲 1萬6,366元，及自110年5月18日起日起至清償日止，按年息5%計算之利息。暨自108年2月26日起至返還土地之日止，按月給付294元。 ⑴103年2月26日起至104年12月31日：98元/㎡×588㎡×5%×（308/365+1）＝5,312元 ⑵105年1月1日起至108年2月25日：120元/㎡×588㎡×5%×（3+56/365）＝11,125元 ⑶5,312元+11,125元＝16,437元 ⑷108年2月26日起至返還土地之日止（按月給付）：120元/㎡×588㎡×5%÷12=294元 
　　
【原判決附圖甲】